【裁判字號】    95,上訴,3319
【裁判日期】    951031
【裁判案由】    強盜
【裁判全文】
臺灣高等法院刑事判決                95年度上訴字第3319號
    上  訴  人  臺灣新竹地方法院檢察署檢察官
    上  訴  人
    即  被  告  甲  ○
   選任辯護人   扶助律師楊隆源
上列上訴人因被告強盜案件，不服臺灣新竹地方法院95年度訴字
第309號，中華民國95年7月31日第一審判決（起訴案號：臺灣新
竹地方法院檢察署95年度偵字第1575號），提起上訴，本院判決
如下：
    主  文
上訴駁回。
    事  實
一、甲○於民國95年3月6日晚上，因經濟問題與母親發生爭執，
    遭母親責備以「錢有那麼好賺嗎？又不是去偷去搶的」等語
    ，再因其原本即患有憂鬱症及疑有人格違常之疾病，受母親
    上開責難後，因此自己愈想心情愈糟，惟未達於精神障礙或
    心智缺陷之程度，乃基於意圖為自己不法所有之強盜取財犯
    意，於同日晚上攜帶其所有客觀上可供兇器使用，足對人之
    生命、身體、安全構成威脅、 具有危險性之西瓜刀1把及未
    具殺傷力之仿半自動手槍製造之氣動式玩具空氣槍1枝（ 槍
    枝管制編號桃警鑑0000000000號），分別預藏於
    其所穿著之羽毛大衣右手衣袖及口袋內，同時預先在其位於
    新竹市○區○○路2段239巷3弄1號4樓 住處地下室停車場內
    ，將其所有車號Ｌ２Ｈ－５３２號之重型機車車牌以廣告紙
    黏貼掩蔽後，於翌日即7日凌晨1、2時許， 以心情不佳為由
    ，邀請借居其住處之不知情房客黃惠嫆（業經檢察官另為不
    起訴處分）一同騎乘上開重型機車外出散心閒逛，並要求不
    知情之黃惠嫆騎乘該機車搭載其先至新竹市○○路附近一處
    不詳店名之便利商店購買供作案用之口罩1個及棉紗手套1雙
    等物後，指示不知情之黃惠嫆搭載其至新竹市關東橋附近，
    再伺機尋覓獨自一人看顧之便利商店下手以強取財物。旋於
    同日凌晨3時12分許， 行經新竹市○區○○路96號之ＯＫ便
    利商店前，其向不知情之黃惠嫆佯稱下車欲購物，並要求不
    知情之黃惠嫆在上開便利商店旁停車等候，此時甲○則利用
    原先頭戴之銀色全罩式安全帽，復戴上前所購買之口罩及棉
    紗手套，以避免為他人察覺其身分，並手持上開客觀上足供
    兇器使用之西瓜刀1支 及暗藏上開玩具手槍進入該便利商店
    內，以右手揮動西瓜刀指向店員乙○○，並大喝：「錢拿出
    來」等語，以此脅迫之方式，至使乙○○心生畏懼進而喪失
    自由意志而處於不能抗拒之狀態，聽令將店內收銀機之現金
    零錢盤置於櫃檯上，任由甲○搜括取走現金共計新臺幣（下
    同）4887元，甲○復接續以上開同一方式再對乙○○大喝：
    「煙呢」、「七星」等語，惟此時甲○發現員警巡邏，乃趁
    隙奪門而出，與不知情之黃惠嫆共乘上開機車逃離現場。適
    於同日凌晨3時15分許，巡邏員警吳宗謙、 劉家德執行勤務
    覺察上情，乃追躡在後並於同日凌晨3時20分許， 在新竹市
    ○區○○路208巷對面竹林內將2人攔截查獲，並扣得甲○所
    戴之銀色全罩式安全帽1頂、上開西瓜刀1把、 玩具手槍1枝
    、口罩1個、棉紗手套1雙、贓款金額4887元（已由警方發還
    乙○○）等物。
二、案經乙○○訴由新竹市警察局第二分局移送臺灣新竹地方法
    院檢察署檢察官偵查起訴。
    理  由
一、上揭犯罪事實，迭具被告甲○於警詢、檢察官訊問時及原審
    準備、審判及本院審判訊問時均坦白承認。核與同案被告黃
    惠嫆（不起訴處分）於警詢、檢察官訊問時之供述，證明案
    發當晚騎乘上開機車載被告行經犯罪事實欄所載之地點、被
    告最後戴口罩、棉紗手套及銀色全罩式安全帽進入上開ＯＫ
    便利商店內、及其後遭警方追捕之過程。而證人乙○○於警
    詢、檢察官訊問時之證述，證明被告於上揭時間，戴口罩、
    棉紗手套及銀色全罩式安全帽進入上開ＯＫ便利商店內，並
    手持西瓜刀1把指向證人乙○○， 喝令乙○○將收銀機內的
    錢拿出來，至使乙○○不能抗拒，而強取現金4887元之事實
    。此外，復有自ＯＫ便利商店內監視器所翻拍之相片8紙 、
    刑案現場採證相片18紙、及扣案之銀色全罩式安全帽1頂 、
    上開西瓜刀1把、玩具手槍1枝、口罩1個、棉紗手套1雙、贓
    物認領保管單1紙足資佐證。又上開玩具手槍1支，經警方送
    驗結果認「送鑑空氣槍1支（槍枝管制編號桃警鑑000000000
    0號），認係仿半自動手槍製造之氣動式槍枝， 槍管為塑膠
    材質，另內襯金屬管，該槍枝係以彈匣內填充氣體作為發射
    動力，槍長約20公分、高約14公分，就槍枝現狀彈匣無法正
    常填充氣體，故無法進行試射」等情，此有桃園縣政府警察
    局95年3月27日桃縣警鑑字第0950008127號槍彈鑑定書1件在
    卷足憑。上開玩具手槍雖未具有殺傷力，惟刑法上所稱之「
    兇器」，係指具有危險性，可資行兇，使人之生命、身體安
    全發生危險之器具而言，而上開玩具手槍既然內襯金屬槍管
    ，質地應甚為堅硬，足徵持該槍枝敲擊人身，足以造成傷害
    ，自屬兇器無疑。綜合上開證人證述情節，並參酌被告係持
    上開西瓜刀指向告訴人作勢，其使用之手段，已壓抑被害人
    之抗拒，使其精神上處於不能抗拒之程度。
    本件事證明確，被告犯行堪以認定，應依法論科。
二、至於原審辯護人認被告行為時，應係處於精神耗弱之程度等
    語，惟查，被告於行為前尚先有計畫性地以廣告紙遮蔽車牌
    ，避免讓人認出，且購買口罩、手套，並於行為當時戴上口
    罩、手套、全罩式安全帽，企圖掩飾身分，避免留下指紋，
    可見被告行為當時對於現實之理解力、判斷力，並無較一般
    正常人之判斷力低，或甚至全然喪失，此觀卷附國防部醫學
    院三軍總醫院精神鑑定報告書（見原審第40至43頁），亦同
    此認定，故被告行為時並未達精神耗弱之程度，原審辯護人
    上開主張，尚非可採。
三、按所謂強暴，即暴行，係指直接或間接對於他人之身體施以
    暴力，壓制被害人之抗拒，或使被害人身體上或精神上處於
    不能抗拒之狀態之謂。稱脅迫即以現時之危害威脅其精神，
    使被害人畏怖心懼，而身體上或精神上處於不能抗拒之狀態
    。本案被告進入便利商店後，即持西瓜刀指著被害人，屬現
    時之危害，雖已壓抑被害人之抗拒，惟被告並無直接或間接
    對被害人之身體施以暴力，其手段尚非達於強暴之階段，應
    屬脅迫之手段。核被告所為，係犯修正前刑法第330條第1項
    之攜帶兇器，以脅迫至使不能抗拒，而取他人之物罪。被告
    行為後，刑法第59條之規定，業於94年1月7日修正公布，於
    95年7月1日施行，由原所定「犯罪之情狀可憫恕者，得酌量
    減輕其刑」，修正為「犯罪之情狀顯可憫恕，認科以最低刑
    度仍嫌過重者，得酌量減輕其刑。」惟此規定，為法院就刑
    之酌減審認標準見解之明文化，非屬法律之變更，有最高法
    院95年度第8次刑事庭會議紀錄可參。 審酌被告並無前科，
    於94年間入伍服役後，因在部隊適應不良，至三軍總醫院住
    院治療，經診斷為「人格違常」，並因此於同年停役，此後
    至社會工作，因人際互動不佳，工作經常無法持續，又經常
    遭母親責罵而心情低落，對人生感到失望，半夜易醒，注意
    力較不能集中，偶爾會有想死之念頭等情，除據被告供述在
    卷，此外，復有上開國防部醫學院三軍總醫院精神鑑定報告
    書1件在卷可稽；而被告確係性格異常、患有憂鬱症之情，
    有國軍新竹醫院附設民眾診療服務處診斷證明書1件可參，
    足徵被告上開有關其罹患有憂鬱症之供述並非無稽，被告向
    告訴人所強盜取得之財物，業已由告訴人領回，被告亦已知
    錯悔改，其惡性並非重大，衡情顯可憫恕，而被告上開加重
    強盜之犯行，係觸犯7年以上有期徒刑之重刑， 認科最低刑
    度7年仍嫌過重，爰依修正前刑法第59條規定酌減其刑。
四、按依修正後刑法第2條第1項規定，係以適用行為時法為原則
    ，因此原判決雖未及比較適用，然上訴本院後，經比較新舊
    法，行為後之法律並非較有利於行為人，仍應適用行為時舊
    法，則原判決適用行為時法即無不當，自不構成撤銷之事由
    。原審因認被告罪證明確，引用修正前刑法第330第1項、第
    38條第1項第2款、刑法第59條。並審酌被告素行尚佳，正值
    年輕，因罹患憂鬱症，一時情緒反應而持客觀上可為兇器使
    用之上開西瓜刀、玩具手槍，對於告訴人強盜取財，手段雖
    不可取，且造成告訴人精神與財產上之損害，對於社會秩序
    與治安亦造成危害，然被告犯後坦承犯行，頗具悔意等一切
    情狀，量處有期徒刑3年8月。對於扣案之銀色全罩式安全帽
    1頂、西瓜刀1把、口罩1個、棉紗手套1雙，係被告所有，供
    其犯上開強盜取財罪所用之物，業經被告供述明確，均依刑
    法第38條第1項第2款之規定，宣告沒收。至扣案之上開玩具
    手槍1枝，雖係供被告犯罪所用之物，然非被告所有， 亦據
    被告供述在卷，又因未具殺傷力，非為違禁物，爰不為沒收
    之宣告。核其認事用法並無不當，量刑亦稱妥適。公訴人上
    訴意旨謂原審爰引修正前刑法第59條減刑，尚未有妥，惟查
    以原審對於綜合審酌被告犯案情節、身體狀況、前科素行、
    被害人所受損害及犯後態度等情狀，認被告有顯可憫恕之情
    狀，尚屬適當，公訴人以此上訴理由指摘原判決有誤，尚有
    未合，又上訴人即被告上訴意旨請求從輕量處云云，亦屬無
    理由，上訴均應予駁回。
據上論斷，應依刑事訴訟法第368條，判決如主文。
本案經檢察官周志榮到庭執行職務。
中    華    民    國    95    年    10    月    31    日
                  刑事第４庭    審判長法  官  蔡秀雄
                                      法  官  楊貴志
                                      法  官  周煙平
以上正本證明與原本無異。
如不服本判決，應於收受送達後十日內向本院提出上訴書狀，其
未敘述上訴之理由者並得於提起上訴後十日內向本院補提理由書
（均須按他造當事人之人數附繕本）。
                                      書記官  蕭麗珍
中    華    民    國    95    年    11    月    2     日
附錄：本案論罪科刑法條全文
刑法第330條第1項
犯強盜罪而有第三百二十一條第一項各款情形之一者，處七年以
上有期徒刑。


司法院資訊處製作；財團法人民間司法改革基金會備份。
